臺灣高等法院民事判決
109年度上字第1311號
上  訴  人  蕭詠騰
訴訟代理人  謝子建律師
被 上訴 人  賴科安

訴訟代理人  張寧洲律師
上列當事人間請求返還借款事件，上訴人對於中華民國109年8月
7日臺灣臺北地方法院109年度訴字第1215號判決提起上訴，本院
於110年6月29日言詞辯論終結，判決如下：
    主      文
上訴駁回。
第二審訴訟費用由上訴人負擔。
    事實及理由
一、上訴人在原審為下列抗辯：㈠其並未拿到被上訴人交付之金
    錢新臺幣（以下未註明幣別者，均同）300萬元，亦未取得
    泰國得盛營造有限公司（TE SENG CONSTRUCTION CO.,LTD.
    ，下稱得盛公司）之股份，故兩造間並未成立消費借貸契約
    ；㈡又其有為得盛公司代墊工地支出、零用金等款項及不領
    取薪資達泰銖345萬8682.14元，得以之抵扣借款，故其無須
    返還300萬元予被上訴人；㈢被上訴人擅自挪用得盛公司資金
    ，致得盛公司財務困難，被上訴人始改稱該300萬元為個人
    借款，請求其返還，是詐欺行為等語（見原審卷第123-133
    頁）。上訴後，除以上開順序排列先後位抗辯外，就上開抗
    辯㈠補充：被上訴人未實際交付借款，亦未將得盛公司股份
    移轉予其，其交付未符債之本旨，故兩造間消費借貸契約並
    未成立，其未取得股份亦無不當得利；另就上開抗辯㈢補充
    法律上陳述為：縱認兩造已成立消費借貸契約，然被上訴人
    未將資金實質注入得盛公司股款，而私自挪用資金予訴外人
    泰模公司，其得依民法第184條第1項及第226條第1項規定，
    向被上訴人請求侵權行為之損害賠償，並與被上訴人本件主
    張之借款債務互為抵銷；再就上述關於其未取得得盛公司股
    份之陳述，抗辯縱認其應返還300萬元予被上訴人，惟被上
    訴人未將得盛公司股份轉讓予其，其得為同時履行抗辯，而
    求為對待給付之判決，並列為第四順位之抗辯（見本院卷第
    48、89-91、256-257頁），核係對於原審提出之攻擊防禦方
    法所為補充，依民事訴訟法第447條第1項第3款規定，應予
    准許。
二、被上訴人主張：兩造與訴外人羅國印、余龍進、林垣圻（下
    稱羅國印等3人）於105年底，約定共同出資2000萬元投資賽
    舌爾共和國宏越集團有限公司（MACRO EXCELLENT GROUP LT
    D.，下稱宏越公司），再由宏越公司轉投資得盛公司，約定
    上訴人之出資額為300萬元、伊1200萬元、羅國印200萬元、
    余龍進200萬元、林垣圻100萬元。其中上訴人之出資300萬
    元由伊代墊，雙方成立消費借貸契約（下稱系爭借款），伊
    已將300萬元匯入宏越公司帳戶，再轉匯至得盛公司帳戶。
    詎上訴人遲未將系爭借款返還予伊，經伊於108年10月8日以
    存證信函催告後，仍未返還，伊自得依民法第478條或第179
    條規定（請擇一為有利判決），請求上訴人給付300萬元，
    及自108年11月8日起至清償日止，按週年利率5％計算之利息
    。
三、上訴人則以：伊雖有請被上訴人代墊得盛公司出資300萬元
    ，惟㈠被上訴人並未將資金實質注入得盛公司而擅自挪作他
    用，且伊從未取得得盛公司股份，亦未登記為該公司股東，
    是被上訴人未依債務本旨交付借款，兩造間消費借貸契約並
    未成立，伊未取得股份故未受有利益，被上訴人不得請求伊
    返還300萬元；㈡縱認兩造間消費借貸契約已成立，惟被上訴
    人僅匯泰銖2000萬元入得盛公司帳戶，其餘款項不明去向，
    又私自將得盛公司之資金泰銖1500萬元挪為其姊夫經營泰模
    公司之用，事後無法如數收回，致得盛公司財務困難，被上
    訴人於107年2月間說服伊為得盛公司代墊工地支出、零用金
    等款項及不領薪資，伊因此已墊支泰銖345萬8682.14元，超
    過伊出資額300萬元，得以之扣抵，故無須再返還300萬元予
    被上訴人；㈢縱認伊應返還300萬元予被上訴人，惟被上訴人
    私自挪用得盛公司資金，侵害伊對得盛公司之代墊款及薪資
    債權，致伊受有無法受償之損害，且被上訴人未依兩造約定
    將資金實質注資並留用於得盛公司，伊亦得依民法第184條
    第1項及第226條第1項規定，請求被上訴人賠償，並與系爭
    借款債務互為抵銷；㈣況被上訴人並未將得盛公司之股份移
    轉予伊，伊亦得為同時履行抗辯，並求為對待給付之判決等
    語，資為抗辯。
四、原審判決上訴人應給付被上訴人300萬元，及自108年11月8
    日起至清償日止，按週年利率5％計算之利息，上訴人不服，
    提起上訴，聲明：㈠原判決廢棄；㈡被上訴人在第一審之訴及
    假執行之聲請均駁回。被上訴人答辯聲明：上訴駁回。
五、被上訴人主張兩造有借款之意思表示合致，並約定由被上訴
    人為上訴人代墊股款300萬元作為消費借貸金錢之交付等情
    ，為上訴人所不爭執（見原審訴字卷第280、288頁、本院卷
    第46頁），並有兩造之對話錄音譯文為證（見原審訴字卷第
    118、131、280頁），堪信此部分事實為真實。被上訴人主
    張其已依約為上訴人代墊出資300萬元匯入宏越公司，再由
    宏越公司轉匯入得盛公司，兩造間消費借貸契約已成立，其
    所為給付符合債務本旨等語，惟為上訴人所否認，並以：被
    上訴人匯款入得盛公司帳戶後，旋即轉出挪作他用，且其未
    取得得盛公司股份，亦未登記為該公司股東，上訴人所為給
    付不符合債務本旨，兩造間消費借貸契約並未成立等語置辯
    。按消費借貸為要物契約，因金錢或其他代替物之交付而生
    效力，所謂「交付」，原不以現實交付為限，倘兩造約定以
    對於第三人之給付以代交付，亦無不可。經查：
　㈠被上訴人主張其為上訴人代付300萬元出資宏越公司，再由宏
    越公司於106年1月26日以投資款為名義，匯款泰銖2000萬元
    入得盛公司帳戶，其餘款項用於採購軟體、用品及員工往返
    泰國之交通費等情，業據其提出宏越公司在賽舌爾共和國之
    公司註冊證明書、董事及股東證明書、匯出匯款申請書及得
    盛公司帳戶存摺封面為證（見原審司促字卷第13-15頁、訴
    字卷第299-300頁之中譯本、本院卷第99頁），且被上訴人
    於106年1月26日匯款當天即有將該匯款單圖檔傳送至兩造及
    羅國印、楊秉昌共同參與之通訊軟體「泰無聊群組」，並說
    明：「銀行已幫得盛營造匯款完成，資金狀況如下  原台幣
    20,000,000  ＠留台幣300,000（用於將來在台採購一些用品
    ，如軟體等，或員工飛往泰國機票費用等）  ＠台幣18,570,
    000換成泰幣20,000,000（匯率0.9285），今已匯出，下週
    一之前可望入得盛泰國帳戶  ＠剩餘的台幣113,000換成美金
    35,850（匯率31.52）在扣匯款手續費USD20所以帳上美金35
    ,830」等情（見原審卷第337-339頁），上訴人亦不爭執宏
    越公司有於106年1月26日匯款泰銖2000萬元至得盛公司帳戶
    之事實（見原審訴字卷第278、354頁、本院卷第112頁），
    且其他股東羅國印等3人均證述：上訴人有對宏越公司及得
    盛公司出資300萬元，其等之投資款除轉投資得盛公司泰銖2
    000萬元外，其餘款項用於購買軟體、設備等語，另有被上
    訴人及羅國印等3人共同簽署承認上訴人持有宏越公司及得
    盛公司股份之聲明書2份可稽（見原審訴字卷第357-358、36
    1-362、319頁、本院卷第121頁），則被上訴人主張其已依
    兩造約定為上訴人代付股款300萬元投資宏越公司，並轉投
    資得盛公司，及將剩餘款項用於採購軟體、用品、交通費支
    出等情，堪予採信。故被上訴人主張其已依兩造約定交付借
    款金錢，兩造間已成立消費借貸契約等語，堪認可取。　　
　㈡上訴人雖以被上訴人匯款入得盛公司帳戶後，旋即轉出借予
    被上訴人姊夫經營之泰模公司，並未實質注入得盛公司股金
    ，又未轉讓得盛公司股份或將其登記為該公司股東為由，抗
    辯兩造消費借貸契約並未成立云云。惟兩造既有借貸意思表
    示合致及被上訴人交付借款之事實，即足認消費借貸契約業
    已成立，至於宏越公司轉投資得盛公司後，得盛公司如何運
    用資金及得盛公司股東以何人名義登記，應基於股東投資約
    定或決議等其他法律關係（詳後所述），並不影響兩造間
    消費借貸契約之成立。況羅國印等3人、黃慶森、楊秉昌均
    證稱：囿於泰國法令之限制，得盛公司以黃慶森及某泰國籍
    人為登記名義之股東，其2人並未實際出資等語（見原審訴
    字卷第357-361頁），堪認得盛公司以黃慶森及泰國籍人為
    登記名義股東一節，應為上訴人等實質股東所明知，難認違
    反股東間之約定。上訴人以得盛公司之股份轉讓、股東登記
    及資金運用情形，抗辯兩造消費借貸契約並未成立云云，難
    認可取。
　㈢又上訴人雖以被上訴人提出之109年5月29日聲明書上得盛公
    司泰國籍股東之簽名並非真正，抗辯被上訴人並未依約投資
    得盛公司，並提出通訊軟體對話紀錄、錄影光碟及聲明書為
    證（見本院卷第53-56、163頁），惟被上訴人已否認上開文
    書、光碟為真正。況縱該泰國籍人簽署部分並非真正，然其
    他股東羅國印等3人已簽署聲明書承認兩造與其等確有以投
    資宏越公司方式再轉投資得盛公司，以及上訴人有投資300
    萬元等情，並經羅國印等3人在原審到庭證述明確，堪認羅
    國印等3人關於該部分之聲明為真正。至於得盛公司實際以
    何人名義登記為股東，並不影響兩造間消費借貸契約之成立
    ，故上訴人此部分抗辯亦不足據為有利於其之認定。　
六、上訴人又抗辯其為得盛公司代墊款項及未領薪資合計達泰銖
    345萬8,682.14元，超過300萬元，得以之扣抵代墊投資款，
    而無須返還系爭借款予被上訴人云云，雖提出兩造間通訊軟
    體對話紀錄、代墊款項明細表、上訴人未領薪資表、工地支
    出彙整表、轉帳證明、TSC費用支出憑單、銀行信用卡消費
    明細、支出傳票、零用金彙整表為證（見原審訴字卷第89、
    91-93、145-261頁，電子檔在本院卷證物袋內）。惟上訴人
    在原審已自承被上訴人並未同意其以上開對於得盛公司之墊
    款及不領薪資之方法，清償系爭借款債務（見原審訴字卷第
    281頁），羅國印等3人亦證稱：股東並無決議由上訴人代墊
    得盛公司款項以扣抵其對被上訴人之系爭借款債務等語（見
    原審訴字卷第365頁），則上訴人對於得盛公司縱有代墊款
    及薪資債權存在，亦不影響被上訴人對於上訴人之系爭借款
    返還債權。況上訴人所提上開文書並無製作人及得盛公司財
    務主管之簽核，被上訴人已否認該等文書之形式上真正（見
    原審訴字卷第272頁），兩造復不能提出得盛公司之會計憑
    證、帳冊資料、交易明細以供核對（見本院卷第111-112、1
    30頁），亦無從判斷上訴人有為得盛公司代墊款項、不領薪
    資及金額多寡等事實。則上訴人以其與得盛公司間之債權債
    務關係，抗辯其無須返還系爭借款予被上訴人云云，自無可
    採。
七、上訴人雖以被上訴人私自挪用得盛公司資金，依民法第184
    條第1項及第226條第1項規定，應對其負侵權行為及債務不
    履行損害賠償責任，得與其所負系爭借款債務互為抵銷云云
    ，並提出泰模公司帳目彙整表為證（見原審訴字卷第83頁）
    。惟關於得盛公司資金之運用方法，須依各投資股東之約定
    及決議為之。而被上訴人主張其有告知各股東，得盛公司將
    借泰銖1500萬元予泰模公司周轉，嗣泰模公司已清償等語（
    見原審卷第368頁），證人羅國印等3人及楊秉昌亦證稱：有
    聽被上訴人說要借錢給姊夫周轉等情（見原審卷第365-366
    頁），難認被上訴人未取得股東同意而私自挪用款項。且由
    證人羅國印等3人所證：因楊秉昌在泰國管理被上訴人姊夫
    之工地管理得不錯，認為有錢可賺，才參與投資等語（見原
    審卷第358頁）及證人黃慶森所證：當時得盛公司之實際負
    責人為被上訴人姊夫等語（見原審卷第361頁），可見兩造
    與羅國印等3人係因被上訴人姊夫及楊秉昌在泰國工程有獲
    利，為求合作，乃合資投資宏越公司再轉投資得盛公司。輔
    參上訴人所提得盛營造經營計畫書及兩造之對話錄音譯文內
    容可知，得盛公司營運初期係辦理泰模公司承包轉包之工程
    ，並向泰模公司租用施工機具，施工材料由泰模公司以業主
    供料方式提供，得盛公司提撥專案管理費予泰模公司，故得
    盛公司與泰模公司間有工程款尚待對帳結算等情（見原審訴
    字卷第77、117-121頁），上訴人既自承常駐泰國實際參與
    得盛公司之業務執行（見原審訴字卷第125-127頁之上訴人
    答辯狀㈡內容及本院卷第131頁之上訴人陳述），自應熟知得
    盛公司與被上訴人姊夫經營之泰模公司在業務及資金上有密
    切往來關係，實難認被上訴人有未經上訴人及羅國印等3人
    股東之同意，私自挪用得盛公司資金予泰模公司之事實。至
    於上訴人所提泰模公司帳目彙整表，業經被上訴人否認其形
    式上真正（見原審訴字卷第272頁），且無從判斷為何人所
    製作，兩造復不能提出得盛公司之銀行交易明細等資料以供
    核對，自難僅憑上訴人所提該表逕認被上訴人有私自挪用得
    盛公司資金之違法或違約行為。從而，上訴人既不能證明被
    上訴人對其負有債務不履行或侵權行為之損害賠償債務，則
    其所為抵銷抗辯，亦非有據。
八、末查，上訴人雖以其未取得得盛公司股份而為同時履行抗辯
    ，並請求為對待給付之判決云云。惟按民法第264條第1項規
    定之同時履行抗辯，係指雙務契約當事人因互負債務，一方
    當事人於他方未為對待給付以前，得拒絕自己之給付。查本
    件被上訴人基於兩造借貸之合意，為上訴人代墊股款300萬
    元，堪認被上訴人已依約履行借款之交付，兩造已成立消費
    借貸契約。至於使上訴人取得得盛公司股份並將其登記為得
    盛公司股東，並非消費借貸契約之成立要件，而上訴人復不
    能證明兩造另有約定被上訴人之給付義務包括使上訴人取得
    得盛公司股份並將其登記為得盛公司股東，則依前揭說明，
    自無民法第264條第1項規定之適用。從而，上訴人以被上訴
    人應同時轉讓得盛公司股份予其，而為同時履行抗辯及對待
    給付之請求，亦難認有據。
九、綜上所述，被上訴人主張兩造就系爭借款有成立消費借貸契
    約，被上訴人已依約定為借款之交付，應為可取。又兩造並
    未約定系爭借款之返還期限，經被上訴人於108年10月8日催
    告上訴人於10日內返還，上訴人於同年月9日收受該函（見
    原審司促字卷第19-21頁之存證信函及郵件收件回執）後，
    迄未返還，則被上訴人依民法第478條規定，訴請上訴人給
    付300萬元，及自108年11月8日起至清償日止，按週年利率5
    ％計算之利息，自屬正當，應予准許。從而原審為上訴人敗
    訴之判決，並無不合。上訴論旨指摘原判決不當，求予廢棄
    改判，為無理由。
十、本件事證已臻明確，兩造其餘之攻擊或防禦方法及所用之證
    據，經本院斟酌後，認為均不足以影響本判決之結果，爰不
    逐一論列，附此敘明。
、據上論結，本件上訴為無理由，依民事訴訟法第449條第1項
    、第78條，判決如主文。
中　　華　　民　　國　　110 　年　　7 　　月　　13　　日
                  民事第二十五庭
                        審判長法  官  謝碧莉
                              法  官  陳月雯
                              法  官  林晏如
正本係照原本作成。
如不服本判決，應於收受送達後20日內向本院提出上訴書狀，其
未表明上訴理由者，應於提出上訴後20日內向本院補提理由書狀
（均須按他造當事人之人數附繕本）上訴時應提出委任律師或具
有律師資格之人之委任狀；委任有律師資格者，另應附具律師資
格證書及釋明委任人與受任人有民事訴訟法第466 條之1第1項但
書或第2項所定關係之釋明文書影本。如委任律師提起上訴者，
應一併繳納上訴審裁判費。
中　　華　　民　　國　　110 　年　　7 　　月　　13　　日
　　　　　　　　　　　　　
　　　　　　　　　　　　　　  書記官　簡維萍